【裁判字號】    88,易,1294
【裁判日期】    890330
【裁判案由】    妨害公務
【裁判全文】
臺灣臺北地方法院刑事判決                        八十八年度易字第一二九四號
    公  訴  人  臺灣臺北地方法院檢察署檢察官
    被      告  丙○○
                甲○○
                戊○○
                丁○○
                乙○○
    共      同
    選任辯護人  謝財興
右列被告因妨害公務案件，經檢察官提起公訴（八十八年度偵字第五七六一號），本
院判決如左：
    主      文
丙○○、甲○○、戊○○、丁○○共同意圖使公務員執行一定之職務，而施強暴脅迫
，各處有期徒刑貳月；如易科罰金，均以參佰元折算壹日。均緩刑貳年。
乙○○共同意圖使公務員執行一定之職務，而施強暴脅迫，累犯，處有期徒刑參月；
如易科罰金，以參佰元折算壹日。
    事      實
一、丁○○於民國七十年間，曾犯過失致人於死罪，經台灣高等法院判處有期徒刑六
    月確定，於七十一年三月五日易科罰金執行完畢（不構成累犯）；乙○○曾有賭
    博前科，於八十年間，因犯妨害自由罪，經台灣高等法院台南分院判處有期徒刑
    二月確定，於八十年十月十一日易科罰金執行完畢，八十七年間又因水利法案件
    。經台灣雲林地方法院判處有期徒刑二月，緩刑二年確定。緣蘇治洋（業經台灣
    高等法院以八十七年度上訴字第八０一號判處有罪確定）係雲林縣選區選出之台
    灣省議會議員，劉新發（亦經台灣高等法院以八十七年度上訴字第八０一號判處
    有罪確定）係其在雲林縣總服務處秘書（一般稱為主任）；陳棠則為省屬台灣土
    地銀行（以下簡稱土銀）總行總經理，為依據法令從事於公務之公務員。因土銀
    在雲林縣台西鄉代管之國有台西農產加工廠，已停工十餘年，惟現場仍留有鍋爐
    貯油槽及槽內重油，八十五年七月三十一日賀伯颱風來襲後，同年八月初台西鄉
    養殖業者發現該鄉有才寮大排水溝（以下簡稱有才寮大排）及部分養殖池遭油污
    污染，經循線追查，發現係該貯油槽控制閥鬆動造成漏油，土銀隨即委請有關機
    關協助清理污染並與養殖業者所組成之台西鄉有才寮大排污染事件自救會（以下
    簡稱自救會）處理賠償聯繫等相關事宜。經數次協商後，於八十五年八月十四日
    下午由蘇治洋省議員召集受災戶與土銀協調結果，決定以蘇省議員簽名認證之養
    殖受災戶名單及面積（約一百五十戶，近二百公頃）為據，每公頃由土銀補償受
    災戶新台幣（下同）十五萬元，並定於同年月二十日由土銀簽發即期支票，在台
    西鄉蘇治洋服務處統一發放，土銀則對其他因此油污事件所造成其他損害事項均
    不再負任何責任。惟同年八月十八日晚上，雲林縣選出之另一位台灣省議會議員
    侯惠仙電告土銀總經理陳棠，稱仍有部分未登記之受災養殖戶，面積約二百多公
    頃，希望比照同一標準發放補償費，再約定於八月二十日上午在台西鄉公所召開
    另場協調會。土銀因係台灣省政府所屬銀行，不便得罪省議員，但依同一標準發
    放補償費，補償金額勢必加倍，而與前開八月十四日之協調由蘇治洋保證已無其
    他受災戶之結論有所差異，陳棠乃於八十五年八月十九日上午決定由有關單位正
    式通知自救會暫緩翌（二十）日之補償費發放，俾覓得併案妥善處理方法，且在
    當日近中午時由陳棠親以電話告知蘇治洋。蘇治洋旋於同日下午四時二十七分許
    ，率劉新發及自救會會長丙○○、副會長甲○○、總幹事戊○○、會員丁○○及
    協調人乙○○等六人，至台北市○○路四十六號土銀總行十樓總經理會客室，與
    土銀總經理陳棠、副總經理唐光熹、林彭郎及主管單位人員會面並要求翌（二十
    ）日仍如期履行發放補償金。然因土銀與蘇治洋、自救會間各有立場，且土銀高
    層及主管人員迭經研商，未允彼等所請，下午六時許，蘇治洋及自救會代表即表
    示未得肯定答覆不願離去，並對土銀與會人員稱：「你們都不能走」，強行逗留
    該會客室，迨至當晚八時許，仍未獲土銀首肯如期發放，乃由蘇治洋與二自救會
    代表分頭打電話回雲林多次，邀集鄉親，擬於與土銀依期發放補償之協議未成時
    ，分至土銀北港分行及總行抗議、丟雞蛋。及至同晚十時許，因土銀仍未應允，
    蘇治洋、劉新發與丙○○、甲○○、戊○○、丁○○、乙○○等人，竟共同意圖
    使依據法令從事公務之陳棠發放補償金而執行一定之職務，並基於犯意之聯絡，
    由蘇治洋在前開會客室對陳棠揚言稱若當晚得不到解決，不讓陳棠總經理下班等
    語，並由劉新發等人置放花盆底座於十樓電梯門口，並取座椅靠牆坐於該電梯口
    旁看守；近午夜十二時許，蘇治洋再揚言如不解決，每隔一小時就要砸毀土銀辦
    公室內東西等語，逾十餘分鐘後，蘇治洋在該會客室內，將置於茶几上之煙灰缸
    、茶杯、玻璃糖果盒等，擲向對座之陳棠身前（毀損部分未據告訴），欲迫使陳
    棠依期發放補償。陳棠等土銀高層、承辦人員乃移至同層唐光熹副總經理室磋商
    。約一、二十分鐘後，蘇治洋又尾隨至該處稱：「為什麼都躲在這裡，再給一個
    鐘頭，否則繼續砸毀唐副總經理室內東西」等語，土銀人員因認協商不會有結果
    ，再復出在同層辦公室外走道商談且將該辦公室鎖上。迨二十日凌晨一時許，蘇
    治洋不耐久候，為至唐副總經理辦公室內催逼，竟將門邊魏杰仙秘書辦公桌上之
    文件及桌邊電腦等物均掃落地上，且將電腦砸毀，旋因開啟唐副總經理辦公室房
    門未果，繼持秘書室內盆栽、椅子摔擲唐副總辦公室之門扇，並以腳踢之，致損
    壞該門之卡，陳棠見狀，急請魏杰仙秘書持鑰匙開門，然因房門已受損變形無
    法打開，乃由在場之丙○○、甲○○擅自踹開房門，使蘇治洋得以入內。蘇治洋
    入內後即持辦公桌上水晶裝飾品，將唐副總經理辦公室內電視機螢幕、書櫥玻璃
    等悉予砸毀（以上毀損部分亦未經告訴），蘇治洋出該辦公室後，復在地上拾起
    先前自魏杰仙秘書桌上被掃落之拆信刀一把，反握忽而指向其本人，忽而指向陳
    棠，數次來回比劃，向陳棠強脅稱：「如果今天無結果，回去對養殖戶（選民）
    無法交代，我自己只好死，你（指陳棠）也要與我同歸於盡。」等語，嗣經在旁
    土銀工作人員極力勸阻，蘇治洋始停止比劃，但仍繼續持該拆信刀來回踱步威逼
    土銀就範，而接續對陳棠施以強暴、脅迫。二十日凌晨三時許，陳棠等土銀人員
    迫於無奈，且恐僵持下去橫生枝節，乃決定同意天亮後如期發放補償費，並指派
    林彭郎副總經理南下處理發放事宜，蘇治洋恐再生變卦，仍繼續逗留土銀總行十
    樓，且繼續持握該拆信刀與同來者續行守候視土銀確為發放補償費，劉新發、丙○○及丁○○俟於凌晨五、六時許先行返回雲林了解發放情況，陳棠亦表示須南
    下雲林參加侯惠仙省議員在上午十時所召集之另場協調會，然仍為蘇治洋出言阻
    止，陳棠則受制於蘇治洋之省議員身分及唯恐節外生枝，始未離去。迨二十日上
    午十時許，蘇治洋得知土銀北港分行已如期發放補償費，見目的已達，始放下拆
    信刀偕同甲○○、戊○○及乙○○等自救會其他成員離去。
二、案經台灣高等法院檢察署交查台灣台北地方法院檢察署檢察官偵查起訴。
    理      由
一、訊據被告丙○○、甲○○、戊○○、丁○○、乙○○對於八十五年八月十九日下
    午四時二十七分許隨同蘇治洋、劉新發等人前往土銀總行與該行總經理陳棠等人
    協商，要求土銀須依約於翌日按時發放補償金之事實均坦認不諱；然均矢口否認
    有何施強暴、脅迫之犯行。被告丙○○辯稱：係蘇治洋省議員與土銀總經理洽談
    ，至於洽談之內容及情形，伊不清楚，且伊只是腳碰到門，並無踹門之行為云云
    ；被告甲○○辯以：只有在客廳泡茶，蘇治洋與總經理如何協調，其不知悉云云
    ；被告戊○○則以：係蘇治洋出面替渠等協商處理，至於蘇治洋情緒失控一事，
    與渠無關，且渠亦未見到蘇治洋與總經理協調情形云云；被告丁○○辯稱：只有
    在該處泡茶、喝飲料，並無其他任何舉動云云；被告乙○○另辯以：當日其係北
    上當協調人，至蘇省議員情緒失控，係其個人行為，與其無關云云。
二、經查：
    （一）右揭犯罪事實，迭據被害人即土銀總行總經理陳棠、證人即土銀總行副總
          經理唐光熹、信託部經理楊照、法務室主任黃文顯、副主任楊子江、總經
          理室秘書阮劍平、呂清榮、副總經理室秘書魏杰仙、土銀人員蔡昆明、林
          祥於警訊、台灣台北地方法院檢察署八十五年度他字第二二二九號案件偵
          查中及本院八十五年度訴字第二三一四號及台灣高等法院八十七年度上訴
          字第八０一號案件審理時分別指證綦詳，互核一致，並有土銀總行十樓辦
          公室受損照片多幀、毀損物品明細表及台灣省政府警務處偵辦省議員蘇治
          洋等涉嫌妨害秩序等案偵查報告等件在卷可稽。
    （二）再有關土銀與受災戶間因有才寮大排之賠償糾紛，固經蘇治洋省議員予以
          協調，但究應如何處理，既未經法院判決確定，被害人陳棠為土銀之總經
          理，係依據法令之人，本有決定之權，蘇治洋竟以上開強暴、脅迫方式欲
          使陳棠屈服，同意並命令下屬支付該補償金；劉新發於台灣高等法院調查
          時復坦承在土銀期間，除口渴下樓買冰水外，其他時間渠七人（即蘇治洋
          、劉新發及本案之被告丙○○、甲○○、戊○○、丁○○、乙○○五人）
          均留在十樓，渠是等到總經理陳棠答應發放補償費才離開等情（見台灣高
          等法院八十七年度上訴字第八０一號刑事卷宗第二十四、二十五頁）；蘇
          治洋於台灣高等法院調查時亦供承「我怕他們失信，沒有按時發放，我還
          要北上，時間來不及（所以等到第二天才離開）」等語；被告乙○○於台
          灣高等法院調查時亦稱係因與土銀已達成協議，錢要發了才離開等情（見
          同上刑事卷宗第一０二頁），顯見被告丙○○、甲○○、戊○○、丁○○
          、乙○○五人及劉新發均係在旁協助蘇治洋，或坐於電梯口，或踹開房門
          ，或形成聲勢，均在使陳棠迫於形勢，決定發放補償金，且不達目的，即
          不終止無訛，是蘇治洋與劉新發及被告五人就上開行為顯有犯意聯絡及行
          為分擔無疑；況本院八十五年度訴字第二三一四號及台灣高等法院八十七
          年度上訴字第八０一號案件亦為相同之認定，有該二份判決書附偵查卷足
          稽。綜上各情，本案事證已臻明確，被告五人所辯，均係圖卸刑責之詞，
          不足採信，渠等之犯行均堪認定，應予依法論科。至被告聲請傳喚證人陳
          棠、唐光熹、楊照、楊子江、阮劍平、魏杰仙，因該等證人於本院八十五
          年度訴字第二三一四號及台灣高等法院八十七年度上訴字第八０一號案件
          審理時均已證述明確，業經本院調閱該案全卷審認無訛，且事隔多年，對
          事實之敘述亦無可能較當時陳述更為翔實，本院因認無調查之必要，附此
          敘明。
三、核被告丙○○、甲○○、戊○○、丁○○、乙○○五人所為，均係犯刑法第一百
    三十五條第二項之妨害公務罪。因刑法第一百三十五條第二項之妨害公務罪亦當
    然含有同法第三百零四條第一項之以強暴脅迫妨害人行使權利或使人行無義務之
    事之性質，自無庸另論該罪。又被告丙○○、甲○○、戊○○、丁○○及乙○○
    五人與蘇治洋、劉新發二人就前揭強暴、脅迫之妨害公務犯行，或分擔毀損行為
    ，或注意被害人動向、或踢門等，互有犯意之聯絡及行為之分擔，均為共同正犯
    。至渠等先後多次之強暴或脅迫犯行，乃為達迫使被害人即土銀總經理陳棠為原
    約定之發放補償費單一目的之接續行為，僅為單純一罪，附此敘明。查被告乙○○於八十年間，因犯妨害自由罪，經台灣高等法院台南分院判處有期徒刑二月確
    定，於八十年十月十一日易科罰金執行完畢，此有台灣高等法院檢察署刑案紀錄
    簡覆表一份在卷可證，其於五年之內再犯本件最重本刑為有期徒刑以上之罪，為
    累犯，應依刑法第四十七條之規定加重其刑。爰審酌被告五人之素行、犯罪之動
    機、目的、手段、參與犯罪之程度尚無激烈之犯行、對被害人及社會風氣所生之
    危害暨犯後猶飾詞圖卸刑責等一切情狀，各量處如主文所示之刑，並均諭知易科
    罰金之折算標準，以示懲儆。末查被告丙○○、甲○○、戊○○前均未曾受有期
    徒刑以上刑之宣告，被告丁○○於七十年間，因犯過失致人於死罪，經台灣高等
    法院判處有期徒刑六月確定，於七十一年三月五日易科罰金執行完畢，前雖曾受
    有期徒刑以上刑之宣告，惟執行完畢後，五年以內未曾受有期徒刑以上刑之宣告
    ，此有台灣高等法院檢察署刑案紀錄簡覆表多紙附卷可稽，本院認其等經此教訓
    後，當知惕勵，信無再犯之虞，因認對其等所宣告之刑，以暫不執行為適當，爰
    均併予宣告緩刑二年，以勵自新。
據上論斷，應依刑事訴訟法第二百九十九條第一項前段，刑法第二十八條、第一百三
十五條第二項、第一項、第四十一條、第四十七條、第七十四條第一款、第二款，罰
金罰鍰提高標準條例第一條前段、第二條，判決如主文。
本案經檢察官黃玉垣到庭執行職務。
中    華    民    國      八十九      年      三        月      三十    日
                                      臺灣臺北地方法院刑事第四庭
                                          法  官  黃  紹  紘
右正本證明與原本無異。
如不服本判決，應於判決送達後十日內，向本院提出上訴狀。
                                          書記官  劉  新  怡
中    華    民    國      八十九      年       四       月      七      日
附錄本案論罪科刑法條全文
刑法第一百三十五條
對於公務員依法執行職務時，施強暴脅迫者，處三年以下有期徒刑、拘役或三百元以
下罰金。
意圖使公務員執行一定之職務或妨害其依法執行一定之職務或使公務員辭職，而施強
暴脅迫者，亦同。
犯前二項之罪，因而致公務員於死者，處無期徒刑或七年以上有期徒刑。致重傷者，
處三年以上十年以下有期徒刑。


司法院資訊處製作；財團法人民間司法改革基金會備份。
